臺灣高等法院民事判決　　　　　　　 93年度上更(一)字第210號
上　訴　人　僑果實業股份有限公司
法定代理人　陳清福
訴訟代理人　陳福寧律師
被　上訴人　甲○○○
訴訟代理人　陳淑貞律師
複　代理人　陳淑蕙律師
上列當事人間債務人異議之訴事件，上訴人對於中華民國91年11
月13日臺灣士林地方法院87年度訴字第1055號第一審判決提起上
訴，經本院判決後由最高法院發回，本院於94年8月2日言詞辯論
終結，更為判決如下：
    主  文
原判決廢棄。
被上訴人在第一審之訴駁回。
第一、二審及發回前第三審訴訟費用由被上訴人負擔。
    事實及理由
一、被上訴人主張：伊於民國83年8月17日與上訴人簽約，購買
    上訴人預定興建之「紐約第五街」地下2樓Ｒ號美食攤位
    房地1戶（以下簡稱系爭房地），價金為新台幣（下同）275
    萬元。伊已繳付87萬元之自備款及85,000元之代辦費用予上
    訴人，並於85年10月22日辦理對保手續時，應上訴人之要求
    簽發金額為188萬元，發票日為85年10月22 日、未載到期日
    之本票1紙（下稱系爭本票）交付上訴人收執。惟嗣因系爭
    房地有商店區地坪未依合約規定配有不鏽鋼壓條或銅壓條等
    重大瑕疵，經伊要求補正迄未補正，伊自得於上訴人依約定
    補正瑕疵前，行使同時履行抗辯權及不安抗辯權，拒絕給付
    價金尾款。又本件上訴人迄未辦理交屋，復未將系爭房地所
    有權移轉登記為伊所有，依系爭買賣契約第8條約定，尚不
    得請求給付價金尾款，故上訴人亦不得行使系爭本票之權利
    ，詎上訴人竟持該本票聲請原審裁定准予強制執行後，再向
    原審聲請對伊之不動產實施查封拍賣，由原審以87年度執字
    第7262號事件受理在案等情，爰依強制執行法第14條第2項
    ，求為撤銷上開強制執行程序之判決。並在本院聲明：上訴
    駁回。
二、上訴人則以：系爭買賣契約第8條並非關於價金給付時期及
    方式之約定，僅係貸款手續及用途之約定，被上訴人執此主
    張給付價金尾款條件尚未成就，拒絕給付價金尾款，並非有
    據。又上訴人並無何未依債之本旨給付之情事，且縱有被上
    訴人所主張之瑕疵尚未補正，亦屬輕微（本院上開上更(一)字
    確定判決認定補正費用僅為3,385元），上訴人願減少該部
    分價金。而系爭本票係擔保買賣價金尾款之繳交，被上訴人
    拒不繳付尾款，上訴人即可行使本票上之權利等語，資為抗
    辯。並在本院聲明：(一)原判決廢棄。(二)被上訴人在第一審之
    訴駁回。
三、被上訴人主張兩造於83年8月17日訂定買賣契約，約定被上
    訴人向上訴人購買系爭房地，價金為275萬元。被上訴人已
    繳付87萬元之自備款及85,000元之代辦費用予上訴人，並於
    85年10月22日辦理對保手續時，簽發系爭本票交付上訴人，
    惟被上訴人於上訴人通知繳納價金尾款時，以上訴人所擬交
    付之系爭房地有瑕疵拒絕繳納價金尾款，上訴人即執系爭本
    票聲請原審裁定准許強制執行，並據以對被上訴人之財產實
    施強制執行之事實，業據其提出原審查封登記函、本票裁定
    、房屋暨土地預定買賣契約書、預備交屋資料、通知書、存
    證信函、律師函等件為證（見原審卷第9頁至第49頁），且
    為上訴人所不爭執，自堪信為真實。而系爭房地之瑕疵僅為
    「商店區地坪未依合約規定配有不鏽鋼壓條或銅壓條」，其
    補正費用僅須3,385元之事實，業據本院90年度上更(一)字第
    47 號確定判決認定明確，亦經本院依職權調閱上開卷宗查
    核屬實。至被上訴人主張系爭房地有瑕疵，伊得行使同時履
    行抗辯權及不安抗辯權，拒絕給付價金尾款；以及上訴人尚
    未為交屋及辦理所有權移轉登記，價金尾款給付條件尚未成
    就，伊亦得拒絕付款，故上訴人本票債權尚不存在云云，則
    為上訴人所否認，並以前揭情詞置辯。故本件首應審究者厥
    為：
    (一)上訴人辦理交屋及所有權移轉登記是否為系爭價金尾款給
    付之停止條件？(二)被上訴人得否以上訴人未依債之本旨為給
    付而行使同時履行抗辯權及不安抗辯權，拒絕給付價金尾款
    ？茲分述於次：
  (一)經查兩造所訂定之房屋預定買賣契約書並無關於系爭攤位辦
    理所有權移轉登記時間之特別約定，惟該契約書第12條約定
    ：「本房屋建造完工，乙方（指上訴人）於甲方（指被上訴
    人）全部履行左列各項義務後，乙方始簽具本約房屋點交證
    明書交付甲方，准許甲方遷入，．．．(一)繳清本約所訂全部
    價款及一切稅費．．．(二)委辦貸款者，已獲核貸轉付乙方，
    或未獲核貸及短貸部分者已依約自行繳清．．．」（見原審
    卷第1卷第15頁）。堪認上訴人就交付系爭攤位之契約義務
    （包括辦理所有權移轉登記），係在被上訴人給付全部價金
    完畢之後。而被上訴人在上訴人於86年11月20日通知辦理所
    有權移轉登記之前，即於86年9月10日以存證信函向上訴人
    為拒絕給付價金之意思表示（見原審卷第1卷第39頁之上訴
    人通知書及第40頁至第43頁之被上訴人存證信函），復於87
    年6月19日委請律師向上訴人為解除契約之意思表示（見原
    審卷第1卷第48頁至第49頁，按：被上訴人上開解除契約行
    為嗣經本院90年度上更(一)字第47號確定判決認定無據）。故
    本件被上訴人明知其有先為給付價金尾款之義務，猶於上訴
    人通知辦理移轉所有權登記前即表示拒絕給付價金尾款，則
    其主張因上訴人尚未點交系爭攤位及辦理所有權移轉登記，
    伊給付價金尾款之條件尚未成就，伊得拒絕給付價金尾款，
    上訴人不得行使系爭本票債權云云，自非可取。至被上訴人
    所據之系爭房屋預定買賣契約書第8條約定，則純係關於被
    上訴人辦理貸款手續、貸款用途及手續費用之負擔，暨未獲
    貸款時之處理方式（見原審卷第13頁背面及第14頁、最高法
    院93年度台上字第2197號判決第3頁），並非就被上訴人給
    付價金尾款時間之約定，被上訴人執此約定主張得拒絕給付
    價金，亦非可取。另上訴人之訴訟代理人雖在原審陳述給付
    價金尾款係與辦理交屋同時等語（見原審卷第2卷第72頁）
    ，惟顯與系爭房屋預定買賣契約書第12條約定內容不符，復
    業經上訴人在本院前審撤銷上開陳述（見本院92年度上字第
    2號卷第21頁），依民事訴訟法第279條第3項規定，上訴人
    之撤銷自屬應予准許，故本件不得再據上訴人訴訟代理人在
    原審之上開陳述，為不利於上訴人之認定。此外，被上訴人
    雖另主張上開房屋預定買賣契約書第12條之約定乃定型化契
    約條款，且顯失公平，依民法第247條之1第4款及消費者保
    護法第11條、第12條第1項及第2項第1款、第3款規定，應為
    無效云云。惟按所謂定型化契約之條款因違反誠信原則，顯
    失公平，而無效者，係以契約當事人之一方於訂約當時處於
    無從選擇締約對象或無拒締約餘地之情況，而簽訂顯然不利
    於己之約定為其要件（最高法院91年度台上字第2220號判決
    參照）。本件被上訴人自承係家庭主婦，並非職業婦女（見
    本院卷第2卷第30頁），則其購買系爭攤位即非絕對必要而
    無拒絕締約之餘地。次查系爭房屋預定買賣契約書第12條之
    約定，字體大小適中，且文義淺顯易懂，縱被上訴人係國小
    畢業（同前頁），亦可瞭解。故被上訴人於訂約時，對於其
    給付價金之時間係在上訴人交付攤位之前，自應知之甚稔。
    在客觀上已難認該款約定有何違反平等互惠原則或誠信原則
    。至該款約定內容係針對買賣雙方就價金交付及攤位財產權
    移轉之時間點所為之約定，並非契約主要權利義務內容之變
    更，亦難認有何致契約之目的難以達成之情形。被上訴人將
    其主張上訴人應負擔物之瑕疵擔保責任事項，與買賣價金及
    財產權移轉之時間約定混淆，並指摘此項時間約定對被上訴
    人有重大不利益，而有失公平，尚有誤會，自不足取。
  (二)被上訴人主張因上訴人所完成之系爭攤位有眾多瑕疵，上訴
    人並未依債之本旨提出給付，故伊得依民法第264條規定，
    行使同時履行抗辯權，拒絕給付價金，系爭本票債權尚不存
    在云云。惟按因契約互負債務者，於他方當事人未為對待給
    付前，固得拒絕自己之給付。但自己有先為給付之義務者，
    不在此限。民法第264條第1項定有明文。經查本件兩造間所
    定買賣契約第12條係約定被上訴人有先為給付價金之義務，
    已如前述，則依上開規定，被上訴人主張於上訴人補正系爭
    攤位之瑕疵前，伊得拒絕給付價金尾款之同時履行抗辯云云
    ，即無足取。雖被上訴人再以系爭攤位有瑕疵，主張伊得行
    使民法第265條規定之不安抗辯權，拒絕給付價金尾款云云
    。惟按民法第265條所規定之不安抗辯權，係以他方之財產
    於訂約後顯形減少，致有難為對待給付之虞為要件（最高法
    院66年台上字第2889號判例參照）。本件被上訴人在原審起
    訴時雖主張系爭攤位有土地產權不清、廣告不實及未依合約
    建材設備說明興建之瑕疵（見原審卷第1卷第5頁背面及第6
    頁），並執上開瑕疵事由另案提起訴訟主張解除契約，該部
    分經本院以90年度上更(一)字第47號判決被上訴人敗訴確定（
    見原審卷第2卷第34頁至第45頁之該案判決，及第46頁至第
    53頁之本院90年度再字第117號民事判決），並認定系爭攤
    位僅有商店地坪未依合約規定配有不鏽鋼壓條或銅壓條之瑕
    疵，且補正費用僅須3,385元（見原審卷第2卷第42頁），復
    說明縱認有被上訴人主張之未設置空氣門廉、未設置CCTV監
    視器之瑕疵，其補正費用亦僅各為12,600元（見原審卷第2
    卷第43頁背面），故就上開瑕疵，尚難認上訴人有何難為對
    待給付之虞。至上訴人嗣於本院審理時追加系爭攤位尚有公
    共設施殘破不堪、內部攤位殘破不堪、且遭斷水斷電、地磚
    及壁磚嚴重破壞、及無人潮進出，無法達到契約預定作為美
    食攤位效用之瑕疵（見本院卷第2卷第6頁及第13頁）。惟經
    核被上訴人所提出之現場照片（見本院卷第2卷第7頁至第9
    頁，及第16頁至第19頁），僅顯示系爭攤位所坐落之商場大
    樓大門深鎖、公共設施部分地板有龜裂、內部攤位閒置、地
    磚及壁磚有零星破裂等情形，而該等瑕疵在客觀上並非不能
    補正，且亦難認係屬重大瑕疵，被上訴人復不能舉證證明上
    訴人全無資力為上開瑕疵補正，則自難認上訴人就此部分有
    何難為對待給付之虞。至系爭攤位是否無法達到契約預定美
    食攤位效用，並非以人潮進出為判斷依據，而係該攤位之登
    記使用用途是否得供經營小吃或美食餐館之用。茲系爭攤位
    依法可經營小吃或美食餐館，業經本院於另案90年度上更(一)
    字第47號民事事件中函查相關單位確認無誤，亦有該確定判
    決在卷可憑（見原審卷第2卷第40頁），從而被上訴人所為
    此部分不安抗辯，仍非可取。
四、綜上所述，被上訴人主張給付價金尾款之條件尚未成就，及
    其得行使同時履行抗辯、不安抗辯權云云，均非可取，則其
    執此主張系爭本票債權不存在，依強制執行法第14條第2項
    規定，請求撤銷原審87年度執字第7262號所為強制執行程序
    ，洵屬無據，不應准許。從而，原審所為上訴人敗訴之判決
    ，即有未洽。上訴論旨指摘原判決不當，求予廢棄改判，為
    有理由。
五、至兩造其餘之攻擊防禦方法，及未經援用之證據資料，經本
    院斟酌後，認均不影響本判決之結果，爰不再一一詳予論述
    。此外被上訴人亦不再為有關上訴人取得系爭本票手段不合
    法之主張（見本院卷第2卷第60頁）。均附此敘明。
六、據上論結，本件上訴為有理由，依民事訴訟法第450條、第
    78條，判決如主文。
中　　華　　民　　國　　94　　年　　8 　　月　　16　　日
                  民事第十二庭審判長法  官   鄭雅萍
                                    法  官   林恩山
                                    法  官   謝碧莉
正本係照原本作成。
如不服本判決，應於收受送達後20日內向本院提出上訴書狀，其
未表明上訴理由者，應於提出上訴後20日內向本院補提理由書狀
（均須按他造當事人之人數附繕本）上訴時應提出委任律師或具
有律師資格之人之委任狀；委任有律師資格者，另應附具律師資
格證書及釋明委任人與受任人有民事訴訟法第466條之一第一項
但書或第二項（詳附註）所定關係之釋明文書影本。
中　　華　　民　　國　　94　　年　　8 　　月　　16　　日
　　　　　　　　　　　　　　　　　　書記官   林初枝
附註：
民事訴訟法第四百六十六條之一（第一項、第二項）：
對於第二審判決上訴，上訴人應委任律師為訴訟代理人。但上訴
人或其他法定代理人具有律師資格者，不在此限。
上訴人之配偶、三親等內之血親、二親等內之姻親，或上訴人為
法人、中央或地方機關時，其所屬專任人員具有律師資格並經法
院認為適當者，亦得為第三審訴訟代理人。
中　　華　　民　　國　　94　　年　　8 　　月　　16　　日
                                         書記官   林初枝
